臺灣板橋地方法院民事判決　　　　　　　　96年度智字第26號
原　　　告　花仙子企業股份有限公司
法定代理人　甲○○
訴訟代理人　謝秉原律師
被　　　告　瑞鈦精密工業有限公司
兼法定代理　丙○○
人
訴訟代理人　乙○○
上列當事人間請求侵權行為損害賠償事件，經本院於民國96年12
月6 日言詞辯論終結，判決如下：
    主  文
被告應連帶給付原告新台幣壹拾伍萬元及民國96年6 月22日起至
清償日止按年息百分之五計算之利息。
被告瑞鈦精密工業有限公司、丙○○不得繼續販賣集水袋除濕盒
商品及以侵害原告新型專利第225377號專利權之方法所製成一切
產品或意圖販賣而陳列、加工製造或其他一切處分行為。
原告其餘之訴駁回。
訴訟費用由被告連帶負擔十分之三，餘由原告負擔。
本判決第一項得假執行。
    事實及理由
一、按訴狀送達後，原告不得將原訴變更或追加他訴，但不甚礙
    被告之防禦及訴訟之終結者，不在此限，民事訴訟法第255
    條第1 項但書第7 款定有明文。原告於第二次言詞辯論期日
    追加被告公司之法定代理人丙○○為共同被告，因不甚礙被
    告之防禦及訴訟之終結者，於法並無不合，先予敘明。
二、原告主張：原告所製售之克潮靈除濕劑系列商品，關於產品
    集水袋之設計，係由訴外人蔡心心申請取得新型專利第2253
    77號專利權在案，專利期間自民國93年6 月1 日起至104 年
    1 月29日止，並將專利權之全部授權原告在我國境內實施，
    授權期間自94年1 月1 日起至104 年1 月29日止。被告瑞鈦
    精密工業有限公司所代理進口之集水袋除濕盒商品內之集水
    袋設計，經原告送交財團法人中國生產力中心鑑定結果，確
    認被告公司所進口之集水袋除濕盒內之集水袋設計，與原告
    前揭新型專利之設計技術特性相同，已侵害原告之專利權。
    原告於95年11月17日委託律師發函被告公司，告知被告公司
    所代理進口之集水袋除濕盒內之集水袋設計，已侵害原告前
    揭新型專利，並請被告公司停止繼續侵害行為，惟被告公司
    未有改善，仍繼續出貨給第三人寶雅國際股份有限公司（以
    下簡稱寶雅公司）在市面上販售，非如被告公司所言其於95
    年11月17日後即未再進口或販賣，依專利法第108 條準用第
    85條第1 項第2 款之規定，以被告公司銷售所得之利益，作
    為損害賠償之數額，查被告出售侵權商品於訴外人寶雅公司
    共16452 件，以銷售價格每件新台幣（下同）25元計算，其
    不法利得411300元，又被告公司之侵害行為係屬故意，依專
    利法第108 條準用第85條第3 項規定，法院得依侵害情節，
    酌定損害額以上之賠償，故原告請求被告公司賠償51萬元。
    被告丙○○為被告公司之負責人，長久以來慣以仿冒他人知
    名之商品為業，原告諸多產品，被告丙○○均有仿冒之事實
    ，爰依民法第185 條、公司法第23條，請求被告丙○○與被
    告公司負連帶賠償責任。並聲明：被告應連帶給付原告51
    萬元及自起訴狀繕本送達翌日起至清償日止按年息百分之五
    計算之利息。被告瑞鈦精密工業有限公司、丙○○不得繼續
    販賣集水袋除濕盒商品及以侵害原告新型專利第225377號專
    利權之方法所製成一切產品或意圖販賣而陳列、加工製造或
    其他一切處分行為。
三、被告則以：被告公司於95年11月30日收到原告之律師函，指
    稱被告公司侵害原告新型第225377號「包裝袋」專利權乙事
    ，被告公司深表錯愕，蓋被告公司受客戶委託代理進口「菲
    兒集水袋除濕盒」及「EP備長炭集水袋除濕棒」之前，已於
    市面上探詢及蒐集各類型商品資訊，並未發現原告於「克潮
    靈除濕劑」上標示有任何專利證書號數，原告未於商品上標
    示專利證書號數，有違專利法第108 條、第79條之規定，原
    告不得請求賠償。原告為股票上櫃上市之知名公司，又有頗
    具盛名之法律顧問佐理專利權相關事務，專利期間刻意不將
    專利證書號數標示於專利物品，企圖引誘他人犯罪，更是居
    心叵測。被告公司於95年2 月期間即已接受訴外人寶雅公司
    委託代理進口「菲兒集水袋除濕盒」及「EP備長炭集水袋除
    濕棒」，被告公司並無市場公開販售之權利。被告公司於知
    悉原告專利權之前，即與訴外人寶雅公司交易完成，商品存
    放於被告公司之倉儲，等待各店分配數量通知出貨，被告於
    96年間之出貨，實屬寶雅公司所有，被告公司若不出貨，恐
    有侵佔之嫌，謹請明查。被告公司代理進口之「菲兒集水袋
    除濕盒」及「EP備長炭集水袋除濕棒」，係於95年4 月17日
    、同年5 月5 日、同年9 月19日，自中國「東莞市百業進口
    有限公司」進口，該產品為「東莞市百業進口有限公司」所
    製售，非被告公司製造，被告公司於收到律師函得知原告有
    專利權後，即已告知訴外人寶雅公司有此專利糾紛，將不再
    受其委託代為進口「菲兒集水袋除濕盒」及「EP備長炭集水
    袋除濕棒」兩組產品，被告公司於95年9 月19日後即未再進
    口，此函詢經濟部國際貿易局即可得知被告所言非虛。由被
    告公司提出「菲兒集水袋除濕盒」及「EP備長炭集水袋除濕
    棒」之進口文件、成本分析表可知，該產品係屬於低價之日
    常用品，並無暴利可圖，「菲兒集水袋除濕盒」賣給寶雅公
    司之單價為25元，成本（包含進口運費、進口稅、營業稅、
    貿易推廣費、碼頭裝卸費、內陸拖櫃費、報關費用、進貨退
    佣、資訊費、新品折扣）為19.35 元，毛利僅有5.65元，「
    EP備長炭集水袋除濕棒」單價25元，成本（包含進口運費、
    進口稅、營業稅、貿易推廣費、碼頭裝卸費、內陸拖櫃費、
    報關費用、進貨退佣、資訊費、新品折扣）為19.56 元，毛
    利僅有5.44元，被告公司除受訴外人寶雅公司委託代為進口
    外，並無製造販售，被告公司非故意侵害原告之專利權不法
    牟利，原告指控被告故意仿冒牟利，顯然不實等語置辯。
四、按發明專利權人應在專利物品或其包裝上標示專利證書號數
    ，並得要求被授權人或特許實施權人為之；其未附加標示者
    ，不得請求損害賠償。但侵權人明知或有事實足證其可得而
    知為專利物品者，不在此限，專利法第79條定有明文。被告
    公司辯稱：被告公司受客戶委託代理進口「菲兒集水袋除濕
    盒」及「EP備長炭集水袋除濕棒」之前，已於市面上探詢及
    蒐集各類型商品資訊，並未發現原告於「克潮靈除濕劑」上
    標示有任何專利證書號數，原告未於商品上標示專利證書號
    數，有違專利法第108 條、第79條之規定，原告不得請求賠
    償等語。經查：被告公司代理進口之「菲兒集水袋除濕盒」
    及「EP備長炭集水袋除濕棒」，係於95年4 月17日、同年5
    月5 日、同年9 月19日，自中國進口，有進口報單可稽，惟
    原告係於95年11月17日委託律師發函被告公司，告知被告公
    司所代理進口之集水袋除濕盒內之集水袋設計，已侵害原告
    前揭新型專利，並請被告公司停止繼續侵害行為等情，在被
    告收到該律師函之前，並無證據證明被告明知或可得而知原
    告為系爭專利之專利權人，而為故意侵害專利權之行為，依
    專利法第79條之規定，在被告收到原告律師函之前，將其進
    口之「菲兒集水袋除濕盒」及「EP備長炭集水袋除濕棒」出
    售予訴外人寶雅公司之部分，原告不得請求賠償。惟被告公
    司自收到該律師函已知原告為系爭專利之專利權人，其後仍
    為侵權行為，依專利法第79條但書規定，被告不能以原告未
    在克潮靈除濕劑系列商品上標示系爭新型專利號數為免責。
五、查原告主張之系爭新型專利，係由訴外人蔡心心創作申請，
    經經濟部智慧財產局核准公告新型第225377號專利，專利權
    期間自93年6 月1 日起至104 年1 月29日止，嗣蔡心心將專
    利全部授權予原告，授權期間自94年1 月1 日起至104 年1
    月29日止，此有專利證書、專利公報、經濟部智慧財產局96
    年2 月9 日（96）智專一（一）13017 字第09620095330 號
    函在卷可稽。次查，原告之專利申請專利範圍獨立項：一種
　  包裝袋，係設有可透氣之一袋體，該袋體兩側邊分別設有向
    該袋體內摺疊之至少一個凹摺部，令該袋體內形成可被向外
    撐開之一膨脹空間，且其內可供容納內容物。其技術特徵要
    點：ａ可透氣之一袋體ｂ袋體兩側邊分別設有向該袋體內摺
　  疊之至少一個凹摺部，令該袋體內形成可被向外撐開之一膨
    脹空間。而被告進口之「菲兒集水袋除濕盒」及「EP備長炭
    集水袋除濕棒」之集水袋設計，係一種包裝袋，設有可透氣
　  之袋體，該袋體兩側邊分別設有向該袋體內摺疊之一個凹摺
    部，令該袋體內形成可被向外撐開之一膨脹空間。就獨立項
　　全要件比較分析如下：
┌─────────┬────────┬────────┐
│ 本專利權案要件   │ 待鑑定物品要件 │是否符合文義讀取│
│                  │                │                │
├─────────┼────────┼────────┤
│(1)一種包裝袋，係設│一種包裝袋，係設│結果：符合。    │
│有可透氣之一袋體。│有可透氣之一袋體│                │
│                  │。              │                │
├─────────┼────────┼────────┤
│(2)該袋體兩側邊分別│該袋體兩側邊分別│結果：符合。    │
│設有向該袋體內摺疊│設有向該袋體內摺│                │
│之至少一個凹摺部，│疊之一個凹摺部，│                │
│令該袋體內形成可被│令該袋體內形成可│                │
│向外撐開之一膨脹空│被向外撐開之一膨│                │
│間。              │脹空間。        │                │
└─────────┴────────┴────────┘
 　 綜合上述之分析結果，在基於全要件原則下，因待鑑定物品
    結構與原告專利申請專利範圍敘述之文義相同，故待鑑定物
    品符合申請專利範圍文義讀取。再依逆均等論分析：本專利
　  利用設有可透氣之一包裝袋體，及於該袋體兩側邊分別設有
    向袋體內摺疊凹摺部之方式，利用該袋體具可透氣、且可被
    向外撐開一膨脹空間之功能，達到使袋內產生較大的體積以
    供容納較多內容物，且讓外界之空氣可自由進出該袋體內與
    內容物交互作用內，發揮出內容物功效之結果。待鑑定物品
    利用可透氣之包裝袋體，及於該袋體兩側邊分別設有向袋體
    內摺疊凹摺部之方式，利用袋體具可透氣，且可被向外撐開
    一膨脹空間之功能，達到使袋內產生較大的體積以供容納較
    多內容物，且讓外界之空氣可自由進出該袋體內與內容物交
    互作用，發揮出內容物功效之結果。因待鑑定物品利用可透
    氣袋體向內摺疊一凹摺部之方式，達到之結果與本專利利用
    之方式達到之結果相同，故認為兩者逆均等不成立，視為相
    同。依據專利侵害判斷之程序，參考全要件原則、均等論及
    專利侵害比對之準則後，因待鑑定物品所利用之技術與本專
    利申請專利範圍所主張之技術特徵相同，是被告之物品落入
    原告新型第225377號專利權之申請範圍內，此有原告委託中
    國生產力中心製作之專利侵害鑑定報告可參，被告對於其所
    進口之「菲兒集水袋除濕盒」及「EP備長炭集水袋除濕棒」
    之集水袋設計，侵害原告之系爭新型專利，亦未提出爭執，
    是原告主張被告侵害其專利權堪予認定。
六、按新型專利權人，除本法另有規定者外，專有排除他人未經
    其同意而製造、為販賣之要約、販賣、使用或為上述目的而
    進口該物品之權，專利法第106 條第1 項定有明文。又發明
    專利受侵害時，專利權人得請求賠償損害，並得請求排除其
    侵害，有侵害之虞者，得請求防止之；專屬被授權人亦得為
    前項請求；依前條規定請求損害賠償時，得就下列各款擇一
    計算其損害：... 二、依侵害人因侵害行為所得之利益。於
    侵害人不能就其成本或必要費用舉證時，以銷售該項物品全
    部收入為所得利益。依前二項規定，侵害行為如屬故意，法
    院得依侵害情節，酌定損害額以上之賠償，但不得超過損害
    額之三倍，此觀專利法第106 條第1 項、第108 條、第84條
    第1 項、第2 項、第85條第1 項第2 款、第3 項規定即明。
    又公司負責人對於公司業務之執行，如有違反法令致他人受
    有損害時，對他人應與公司負連帶賠償之責，公司法第23條
    第2 項亦有規定。
  １被告公司進口之「菲兒集水袋除濕盒」及「EP備長炭集水袋
    除濕棒」，侵害原告之系爭新型專利，業經認定如前，在被
    告收到原告律師函之後至96年6 、7 月，仍將其進口之「菲
    兒集水袋除濕盒」及「EP備長炭集水袋除濕棒」出售予訴外
    人寶雅公司，自95年12月份起至96年10月15日止，「菲兒集
    水袋除濕盒」之銷貨退貨數量為1620個（見卷第232 、233
    頁），另「EP備長炭集水袋除濕棒」自95年12份起至96年10
    月15日止之銷貨退貨數量為4963個（見卷第227 至229 頁）
    ，被告雖辯稱：被告於知悉原告專利權之前，即與訴外人寶
    雅公司交易完成，商品存放於被告公司之倉儲，等待各店分
    配數量通知出貨，被告於96年間之出貨，實屬寶雅公司所有
    ，被告若不出貨，恐有侵佔之嫌等語，惟被告公司販賣交付
    侵害專利權之商品係屬事實，被告此部分所辯，自不能免責
    。而被告丙○○係被告公司之負責人，揆諸前揭規定，原告
    請求被告瑞鈦精密工業有限公司、丙○○不得繼續販賣集水
    袋除濕盒商品及以侵害原告新型專利第225377號專利權之方
    法所製成一切產品或意圖販賣而陳列、加工製造或其他一切
    處分行為，洵屬有據，應予准許。
  ２原告得請求賠償之範圍：
    原告主張依專利法第108 條準用第85條第1 項第2 款、第3
    項之規定，以被告出售侵權商品於訴外人寶雅公司共16452
    件，銷售價格每件25元計算，其不法利得411300元，又被告
    公司之侵害行為係屬故意，法院得依侵害情節，酌定損害額
    以上之賠償，故原告請求被告公司賠償51萬元等情。查被告
    公司自95年12月份起至96年10月15日止，「菲兒集水袋除濕
    盒」之銷貨退貨數量為1620個（見卷第232 、233 頁），另
    「EP備長炭集水袋除濕棒」自95年12份起至96年10月15日止
    之銷貨退貨數量為4963個（見卷第227 至229 頁）。依專利
    法第108 條準用第85條第1 項第2 款之解釋，如被告公司能
    就其成本或必要費用舉證時，則以銷售該項物品全部收入扣
    掉成本及費用後，為被告公司所得之利益。查被告公司主張
    「菲兒集水袋除濕盒」賣給寶雅公司單價為25元，成本（包
    含向大陸廠商購買之進價、進口運費、進口稅、營業稅、貿
    易推廣費、碼頭裝卸費、內陸拖櫃費、報關費用、進貨退佣
    、資訊費、新品折扣）為19.35 元，毛利為5.65元，「EP備
    長炭集水袋除濕棒」單價25元，成本（包含向大陸廠商購買
    之進價、進口運費、進口稅、營業稅、貿易推廣費、碼頭裝
    卸費、內陸拖櫃費、報關費用、進貨退佣、資訊費、新品折
    扣）為19.59 元，毛利為5.41元，此業據被告提出進口報單
    、運費收據、海關進口貨物稅費繳納證兼匯款申請書、發票
    、進出口貨物通關稅費清表（見卷第199 至220 頁）、寶雅
    公司廠商廣告及資訊處理合約書為證（見卷第183 頁），並
    提出商品成本分析表為說明（見卷第222 至223 頁），經核
    其中就成本分析表之進貨退佣按商品價格折扣10% （2.5 元
    ），因被告所提證據無法證明有此項折扣，爰不予扣抵外，
    其餘就費用及成本之計算，堪稱合理，故「菲兒集水袋除濕
    盒」賣給寶雅公司單價為25元，成本（包含向大陸廠商購買
    之進價、進口運費、進口稅、營業稅、貿易推廣費、碼頭裝
    卸費、內陸拖櫃費、報關費用、資訊費、新品折扣）為
    16.85 元，毛利為8.15元，「EP備長炭集水袋除濕棒」單價
    25元，成本（包含向大陸廠商購買之進價、進口運費、進口
    稅、營業稅、貿易推廣費、碼頭裝卸費、內陸拖櫃費、報關
    費用、資訊費、新品折扣）為17.09 元，毛利為7.91元，而
    被告公司自95年12月份起至96年10月15日止，「菲兒集水袋
    除濕盒」之銷貨退貨數量為1620個，另「EP備長炭集水袋除
    濕棒」自95年12份起至96年10月15日止之銷貨退貨數量為
    4963個，是被告公司所得毛利為52460 元（8.15x1620=1320
    3 ，7.91 x4963=39257，13203+39257=52460） 。在被告收
    到原告律師函後之販賣行為，係屬故意侵權行為，依被告販
    賣之數量達數千個，情節非輕，爰依專利法第85條第3 項定
    賠償額為15萬元。綜上，原告請求被告連帶賠償15萬元及自
    96年6 月22日即起訴狀繕本送達翌日起至清償日止按年息百
    分之五計算之利息，為有理由，應予准許。逾此範圍之請求
    ，為無理由，應予駁回。本判決所命被告給付未逾50萬元，
    爰依民事訴訟法第389 條第1 項第5 款規定，依職權宣告假
    執行。
七、結論：本件原告之訴為一部有理由，一部無理由，依民事訴
    訟法第79條、第85第2 項、第389 條第1 項第5 款，判決如
    主文。
中　　華　　民　　國　　96　　年　　12　　月　　20　　日
                  民事第三庭法　官　陳映如
以上正本係照原本作成
如對本判決上訴，須於判決送達後20日內向本院提出上訴狀
中　　華　　民　　國　　96　　年　　12　　月　　20　　日
                            書記官　李錦輝
